【裁判字號】    98,重上,61
【裁判日期】    991102
【裁判案由】    返還借款
【裁判全文】
臺灣高等法院臺南分院民事判決    98年度重上字第61號
上  訴  人  丁○○
訴訟代理人  丙○○
            徐美玉  律師
            黃溫信  律師
            黃紹文  律師
            李孟哲  律師
被 上 訴人  乙○○
            己○○
共      同
訴訟代理人  陳郁芬  律師
            蘇文奕  律師
上列當事人間請求返還借款事件，上訴人對於中華民國98年6月2
6日臺灣臺南地方法院第一審判決（97年度重訴字第236號）提起
上訴，本院於99年10月19日言詞辯論終結，判決如下：
    主  文
原判決關於駁回上訴人後開第二項之訴部分，及該部分假執行之
聲請，並訴訟費用之裁判均廢棄。
上開廢棄部分，被上訴人應連帶給付上訴人新臺幣八百萬元，及
自民國92年10月1日起至清償日止，按週年利率10.25%計算之利
息，暨自民國82年10月31日起至清償日止，逾期在6個月內者，
按上開利率百分之10，逾期超過6個月者，依上開利率百分之20
計算之違約金。
上訴人其餘上訴駁回。
第一、二審訴訟費用由被上訴人連帶負擔。
本判決所命給付部分，於上訴人以新臺幣二百六十六萬六千六百
六十七元為被上訴人供擔保後，得假執行。但被上訴人如以新臺
幣八百萬元，為上訴人供擔保，得免為假執行。
    事實及理由
一、上訴人主張略以：
(一)、被上訴人乙○○於民國（下同）80年8月28日邀同被上訴人
    己○○為連帶保證人，並提供坐落臺南縣永康市○○段861-
    3地號建地及其上建號4453號建物以及同段560-10地號建地
    及其上859號建物（下稱系爭不動產）為擔保，分別設定新
    臺幣（下同）1500萬元、500萬元之最高限額抵押權予訴外
    人台南市第五信用合作社（下簡稱台南五信，業與陽信銀行
    合併，陽信銀行為存續之法人），且互為共同擔保。乙○○
    先於80年10月30日向台南五信借款二筆，分別為250萬元、2
    60萬元，借款期限一年，嗣於81年10月30日展期至82年10月
    30日。乙○○又於81年10月17日向台南五信借款850萬元，
    約定清償日為82年10月17日。而上開借款之利息，均按台南
    五信基本放款利率10.25%按月計付，並同意於台南五信調整
    基本放款利率時隨同調整，逾期付息或到期未履行債務時，
    除按放款利率付息外，自逾期之日起六個月以內者加原放息
    10%，逾六個月以上者，其超過六個月部分加原放息20%計付
    違約金。
(二)、又因上訴人（即被上訴人乙○○之兄）於82年6月30日與訴
    外人台灣新生報業股份有限公司（下稱台灣新生報）簽訂不
    動產買賣契約書，以總價2,915萬元出售上訴人所有位於臺
    南市○區○○路三段68號四樓之房地。被上訴人乙○○與上
    訴人二人於82年7月12日達成由上訴人提出前開欠款之款項
    予台南五信，以取得台南五信之債權之議。因此，上訴人領
    取出售上開房屋之票款時即交代在台南五信擔任經理之弟戊
    ○○辦理相關匯款及提出欠款予台南五信以取得系爭借款債
    權及抵押權轉讓事宜。戊○○乃於82年10月13日由上訴人所
    有台南五信「0000000-00-00000-0-0」活期儲蓄存款帳戶內
    （下稱系爭帳戶），匯出13,681,449元給台南五信。台南五
    信將對被上訴人乙○○之債權連同擔保該債權之抵押權一併
    讓與上訴人。詎被上訴人拒不清償上開上訴人受讓自台南五
    信之債權，爰依債權讓與及連帶保證之法律關係，先一部請
    求被上訴人連帶給付上訴人800萬元及自82年10月30日起至
    清償日止，按週年利率10.25%計算之利息，暨自82年10月31
    日起至清償日止，逾期在6個月內者，按上開利率10%，逾期
    超過6個月者，依上開利率20%計算之違約金。原審為上訴人
    敗訴之判決，尚有未合，爰提起上訴。
(三)、聲明：
    1.原判決廢棄。
    2.上廢棄部分，被上訴人應連帶給付上訴人800萬元，暨自8
      2年10月30日起至清償日止，按週年利率10.25%計算之利
      息，暨自82年10月31日起至清償日止，逾期在6個月內者
      ，按上開利率10%，逾期超過6個月者，依上開利率百分之
      20計算之違約金。
    3.願供擔保，請准宣告假執行。
二、被上訴人抗辯略以：
(一)、上訴人與被上訴人乙○○係兄弟關係。80年間，上訴人與被
    告乙○○合夥經營之「弘一化工原料行」因涉及稅務事件，
    面臨國稅局將處以鉅額稅金之境，而上開商號係由乙○○掛
    名為負責人，兩造惟恐乙○○名下所有系爭不動產遭強制執
    行，乙○○乃於80年8月間將房屋部分移轉登記為友人即被
    上訴人己○○名義所有，同時以系爭不動產設定最高限額1,
    500萬元與500萬元之抵押權，向台南五信借貸1,360萬元，
    期能藉此方法避免上開不動產遭到拍賣。嗣國稅局於82年9
    月函囑地政機關禁止處分系爭不動產，債權銀行台南市第五
    信用合作社因此以“擔保物之現狀發生變動”為由，要求被
    上訴人乙○○須提前償清全部貸款。然而，以當時情況而言
    ，國稅局就系爭不動產既已為禁止處分之登記，被上訴人乙
    ○○若以自己之名義償清借款，系爭不動產勢必遭國稅局拍
    賣取償。被上訴人乙○○為避免系爭不動產遭拍賣，遂與上
    訴人合意由被上訴人乙○○提供資金，但透過上訴人之名義
    ，償還上開借款，同時亦借用上訴人名義之銀行帳戶，匯還
    相關款項，以求得資金往來之真實性，藉此通謀虛偽之合意
    ，製造鉅額假債權，使上訴人丁○○能以受讓系爭不動產抵
    押權之方式，登記為抵押權人，規避系爭不動產遭強制拍賣
    之不利益。事實上，兩造之間並無任何金錢借貸關係之存在
    ，故而，上訴人十多年亦從不曾向被上訴人乙○○催討欠款
    或主張債權存在。詎事隔十餘年之後，上訴人與被上訴人乙
    ○○所共營之家族企業「乘立化學工業股份有限公司」股東
    間發生經營糾紛，被上訴人乙○○與上訴人立場對立，雙方
    互生多起訴訟，兄弟感情嚴重惡化，上訴人於明知兩造間並
    無任何債權存在之情況下，聲請拍賣系爭抵押物，並以雙方
    間通謀虛偽成立之假債權，提起本件訴訟。被上訴人對上訴
    人並無任何借款債務，上訴人提起本件訴訟，為無理由，原
    審為上訴人敗訴之判決，並無不合，上訴人之上訴為無理由
    。
(二)、聲明：
  1.上訴駁回。
  2.如受不利判決，願供擔保，請准宣告免為假執行。
三、兩造不爭執之事項：
(一)、被上訴人乙○○於80年8月28日邀同被上訴人己○○為連帶
    保證人，並提供坐落臺南縣永康市○○段861-3地號建地及
    其上建號4453號建物以及同段560-10地號建地及其上859號
    建物（下稱系爭不動產）為擔保，分別設定1,500萬元、500
    萬元之最高限額抵押權，且互為共同擔保。乙○○先於80年
    10月30日向訴外人台南市第五信用合作社（下簡稱台南五信
    ，業與陽信銀行合併，陽信銀行為存續之法人）借款二筆，
    分別為250萬元、260萬元，借款期限一年，嗣於81年10月30
    日展期至82年10月30日。乙○○又於81年10月17日向台南五
    信借款850萬元，約定清償日為82年10月17日。而上開借款
    之利息，均按台南五信基本放款利率10.25%按月計付，並同
    意於台南市第五信用合作社調整基本放款利率時隨同調整，
    逾期付息或到期未履行債務時，除按放款利率付息外，自逾
    期之日起六個月以內者加原放息10%，逾六個月以上者，其
    超過六個月部分加原放息20%計付違約金。
(二)、上開借款係於82年10月13日，由上訴人在台南五信之「0000
    000-00-00000-0-0」活期儲蓄存款帳戶，匯出13,681,449元
    給台南五信，清償前開欠款。台南五信將被上訴人乙○○擔
    保該債權之抵押權讓與上訴人，並於82年11月9日為抵押權
    讓與登記。
(三)、以上事實，並有兩造所不爭執之台南五信借據、其他約定書
    、及土地暨建築改良物抵押權設定契約書、台南五信之對帳
    單、放款利息收據、他項權利證明書、土地暨建築改良物他
    項權利移轉(變更)契約書、及土地暨建物登記謄本、臺南縣
    永康地政事務所以中華民國97年10月27日所登記字第097000
    8737號函所檢送該地政事務所82年收件永字第30284號及302
    85號登記案件影本在卷可憑（見原審卷第7-30頁、第51-79
    頁），自屬真實。
四、至於上訴人主張其提供資金予台南五信後，自台南五信受讓
    系爭借款債權，被上訴人應依借貸及連帶保證之法律關係，
    給付800萬元本息及違約金等情，則為被上訴人所否認，並
    以前開等情置辯。是本件首應審酌者為：(一)、訴外人台南五
    信是否將系爭借款債權讓與上訴人？(二)系爭借款是否由被上
    訴人提供資金，藉上訴人帳戶轉匯予台南五信？等項。經查
    ：
(一)、訴外人台南五信是否將系爭借款債權讓與上訴人？
  1.按債權之讓與，依民法第297條規定，非經讓與人或受讓人
    通知債務人不生效力，此項通知不過觀念通知，使債務人知
    有債權移轉之事實，免誤向原債權人清償而已。債權之讓與
    依上開規定，雖須經讓與人或受讓人通知債務人始生效力，
    但不以債務人之承諾為必要，而讓與之通知，為通知債權讓
    與事實之行為，原得以言詞或文書為之，不需何等之方式，
    故讓與人與受讓人間成立債權讓與契約時，債權即移轉於受
    讓人，除法律另有規定外，如經讓與人或受讓人通知債務人
    ，對債務人即生債權移轉之效力。（最高法院39年台上字第
    448號、42年台上字第626號判例供參）。次按，債權讓與乃
    以移轉債權為標的之契約，債權讓與契約生效時，債權即同
    時移轉，於是讓與人即原債權人脫離債之關係，失去債權人
    之地位，不復對債務人有債權存在，而由受讓人即新債權人
    承繼讓與人之地位取得同一債權（最高法院94年台上字第57
    5號裁判可參）。
  2.查台南五信將系爭借款債權及擔保物權讓與上訴人，業據上
    訴人提出台南五信借據、其他約定書、及土地暨建築改良物
    抵押權設定契約書、台南五信之對帳單、放款利息收據、他
    項權利證明書、土地暨建築改良物他項權利移轉(變更)契約
    書、及土地暨建物登記謄本、臺南縣永康地政事務所以中華
    民國97年10月27日所登記字第0970008737號函所檢送該地政
    事務所82年收件永字第30284號及30285號登記案件影本在卷
    可憑（見原審卷第7-30頁、第51-79頁）為證，自可信為真
    實。雖被上訴人抗辯系爭借款之借據上蓋「還」及「註銷」
    戳章，係該筆債務全部清償於借據所為之註記，顯見被上訴
    人與原債權人台南五信間之債權關係已因清償而全部消滅，
    台南五信當無可能猶將已消滅而不復存在之債權讓與第三人
    ，上訴人更無從因「債權讓與」之法律關係對被上訴人取得
    系爭借款債權云云。然查，陽信銀行（即台南五信合併後存
    續之銀行）於99年3月29日固以陽信台南字第990012號函復
    本院：(1)系爭借款借據上蓋「還」及「註銷」戳章係該筆債
    務全部清償後於借據上所為之註記。(2)原台南五信有無將附
    件借據所載債權讓與他人，因年代久遠已逾15年，查無資料
    故無法得知是否讓與第三人。(3)本行於91年合併台南市第五
    信用合作社，原台南市第五信用合作社將債權讓與他人之相
    關作業辦法與程序，已無案可查。有該函附卷可稽（見本院
    卷第119頁）。由被上訴人對台南五信之借款，係由上訴
    人之前開帳戶匯款予台南五信，為兩造所不爭執之事實，而
    台南五信因此將債權及擔保物權債權讓與上訴人，就台南五
    信而言，其借款債權已不存在，而台南五信於借據蓋上「還
    」及「註銷」戳章，亦屬情理之常。無法由借據蓋上「還」
    及「註銷」戳章，即認台南五信無法為債權讓與。況台南五
    信並曾發文台南市永康地政事務所：本社為辦理抵押權設定
    、塗銷、權利內容變更、房地產買賣暨債權讓與等事宜而檢
    送圖記證明予永康地政，有該函附卷可參（見原審卷第65頁
    ）。而被上訴人與上訴人及台南五信共同具名申請，台南五
    信將系爭不動產抵押權讓與上訴人，為兩造不爭之事實。再
    由抵押權具有從屬性，需與債權一併為之，此觀民法第870
    條之規定自明，則上訴人主張台南五信將系爭借款債權及抵
    押權均讓與伊，且已通知被上訴人自屬可取。被上訴人此部
    分之抗辯，尚無可採。
(二)、系爭借款是否由被上訴人提供資金，藉上訴人帳戶轉匯予台
    南五信？
  1.按主張法律關係存在之當事人，僅須就該法律關係發生所須
    具備之特別要件，負舉證之責任，至於他造主張有利於己之
    事實，應由他造舉證證明，最高法院著有48年台上字第887
    號判例供參。上訴人主張其自台南五信清償系爭借款而自台
    南五信受讓系爭借款債權等事實，已舉證以實其說，至於被
    上訴人抗辯系爭借款係被上訴人乙○○提供資金，藉上訴人
    帳戶清償，亦即上訴人取得債權之資金係由被上訴人乙○○
    所提供，伊自得抵銷云云，依上開判例意旨，被上訴人自應
    就上訴人清償13,681,449元借款之資金，係乙○○提供之有
    利事實，舉證證明之。
  2.雖被上訴人抗辯系爭帳號，戶名雖為上訴人丁○○名義，但
    平常亦供兩造家族合資開設之乘立公司使用，82年10月丁○
    ○0502-5帳號之清償(受讓債權對價)資金，係由林胡白交付
    1,005萬元予乙○○兄長戊○○，由戊○○存入該0502-5號
    帳戶，不足部分則由林胡白向乙○○之配偶甲○○○商量，
    由甲○○○存入現金250萬元，另由戊○○存入現金5萬元，
    透過上訴人丁○○名義之0502-5號帳戶清償信用合作社1,36
    8萬1499元，上訴人既未付清償資金，自不得向被上訴人請
    求返還借款云云。固舉證人戊○○於原審證：「（問：系爭
    貸款經過如何?答）當時我在第五信用合作社擔任副經理職
    位，所以兩造間跟五信貸款1,360萬元並辦理本金最高限額1
    ,500萬元的的抵押的事情是由我處理的。辦理貸款當下弘一
    跟乘立化工是同時存在的，弘一雖然是由我弟弟乙○○擔任
    負責人，實際上弘一是我哥哥丁○○跟我弟弟乙○○共同經
    營的。弘一跟乘立的上游廠商有發生跳開發票的事情，國稅
    局認定是弘一化工牽連在內，所以要對弘一化工處分鉅額的
    罰金，當時乙○○名下有永康市○○路、大橋三街這兩間房
    屋，怕被國稅局拍賣，所以我們家族開會討論決定要把房屋
    拿到信用合作社去抵押借款，這樣才能規避國稅局的拍賣，
    或者至少拍賣了還保有貸款的金額，這就是貸款的原因。1,
    360萬元貸款的金額貸放後由我把錢用現金領出，交給我媽
    媽林胡白，當時整個家裡及公司的開支是由我媽媽在管理。
    當時有約定好貸款是交給我媽媽作管理，並且以後如果要還
    貸款1,360萬元，也是由我媽媽負責償還…1,360萬元貸款的
    金額貸放後由我把錢用現金領出，交給我媽媽林胡白，當時
    整個家裡及公司的開支是由我媽媽在管理」「我錢都交給母
    親了，我不知道母親用於何處」、「當時整個家裡及公司的
    開支是由我媽媽在管理。當時有約定好貸款是交給我媽媽作
    管理，並且以後如果要還貸款1,360萬元，也是由我媽媽負
    責償還」、「我所說的502-5丁○○名下的存款事實上就是
    乘立公司在使用的帳戶，丁○○曾經使用502-5帳戶來使用
    他個人財物的問題，就是2,600萬元這筆款項及出帳，進帳
    不是我處理，是合作社處理，款項領出大部分是我聽丁○○
    的指示處理的」、「據我所知，清償1,360萬元並沒有使用
    到丁○○的2,600萬元」等語（見原審98年4月28日筆錄，原
    審卷第227-231頁）。然查：
  (1)證人戊○○、被上訴人乙○○及上訴人丁○○三兄弟，因家
    族公司乘立公司之資產、經營權紛爭，雙方互控多起民、刑
    訴訟，為兩造所不爭之事實，顯見證人戊○○、乙○○與被
    上訴人處極端對立狀態，前開證詞，尚難遽信。況且丁○○
    原先證稱，乙○○向台南五信借得之1,360萬元，交給母親
    林胡白，不知母親如何使用。此證詞與被上訴人乙○○於原
    審所主張兩造及家族成員討論後，決議將台南五信核貸之1,
    360萬元，借予乘立公司，用償該公司因購地設廠，而向臺
    灣土地開發公司之鉅額借款（而該公司台南分公司因已裁撤
    ，相關案卷已銷毀，無法查得抵押借款之詳情，有該公司函
    附原審卷第281頁可參）等情有異，戊○○又改稱好像有家
    族會議這件事等語；其又稱：「我母親怕乙○○的貸款，及
    乙○○拿了這筆錢會被國稅局所知悉，所以我母親是借用他
    信得過的親戚的帳戶（見原審卷第228頁背面）」。被上訴
    人係將前開所貸得之1,360萬元借予乘立公司償還台灣土地
    開發公司之借款，雖無法查得詳細金額，但由土地登記簿謄
    本所載，當時設立之抵押權為本金最高限額1,184萬元（見
    本院卷第137頁），推估貸款金額亦近千萬元，則何以林
    胡白又將該1,360萬元借用親戚帳戶存款？已見矛盾，而被
    上訴人及戊○○又均無提供所謂親戚帳戶存款究在何處？以
    供查證，不能憑戊○○空泛所言有關錢都是林胡白（已亡故
    ）掌管，錢是我母親用了他信得過親戚帳戶存款提領1,000
    多萬元現金給我還款部分，即予採信。
  (2)至於系爭帳戶，被上訴人雖主張雖係上訴人名義，但係乘立
    公司在使用云云，然為上訴人所否認。經查上訴人於67年10
    月6日即已開戶系爭帳戶，而乘立公司是於76年始成立，有
    帳戶及公司登記事項卡可按，於80-82年間該帳戶之對帳單
    所示，雖有即為頻繁之票據託收情形（見原審卷第83-145頁
    ），該帳戶或有供乘立公司使用之情形，但為兩造均不爭執
    被上訴人丁○○於82年6月間出售不動產予訴外人台灣新生
    報，總價2,915萬元，其中2,623萬5千元，台灣新生報係簽
    發票載發票日82年9月6日，指名丁○○、禁止背書轉讓之支
    票予丁○○，丁○○取得支票後即存入該0502-5帳戶內提示
    ，於82年9月10日兌現存入該帳戶，此有台南市第五信用合
    作社0502-5帳戶對帳單可參（見原審卷第140頁），此顯非
    乘立公司之資金，且上訴人於原審係陳稱系爭帳戶大部分是
    乘立公司使用，但是有些帳款是由上訴人個人使用等語（見
    原審卷第217頁筆錄)，而非被上訴人所主張之上訴人已於原
    審坦承系爭帳戶係乘立公司使用，足見被上訴人主張系爭帳
    戶係乘立公司使用云云，尚非可採。
  (3)至被上訴人抗辯伊為清償系爭借款，籌款存至系爭「00000-
    0-0」帳戶以資應付：資金來源其詳如下：
    82年10月5日存入之75,000元，係被上訴人乙○○之母林
      胡白交付同額現金予證人戊○○，由戊○○代為存入系爭
      帳戶內。
    82年10月7日存入之700,000元，係自乙○○之妻甲○○○
      之五信永樂分社「00000-0-0」帳戶提領同額現金後，交
      由戊○○代為存入系爭帳戶。
    82年10月8日存入之500,000元，亦自乙○○之妻甲○○○
      之五信永樂分社「00000-0-0」帳戶內，提領同額現金後
      ，交由戊○○代為存入系爭帳戶內。
    82年10月9日存入之300,000元，係自乘立公司之五信永樂
      分社「00000-0-0」帳戶提領同額現金後，交由戊○○存
      入系爭帳戶內。
    82年10月9日存入之500,000元，係自乙○○之妻甲○○○
      之五信永樂分社「00000-0-0」帳戶內，提領同額現金後
      ，交由戊○○代為存入系爭帳戶。
    82年10月12日存入之500,000元，亦自乙○○之妻甲○○
      ○之五信永樂分社「00000-0-0」帳戶內，提領同額現金
      後，交由戊○○代為存入系爭帳戶。
    82年10月13日存入之lO,050,000元，係乙○○之母林胡白
      交付現金予證人戊○○，由戊○○代為存入系爭帳戶內。
    82年10月13日存入之100,000元，係戊○○自其五信永樂
      分社「00000-0-0」帳戶內，提領同額現金存入。
    而查前述-及之款項，除有原審卷附甲○○○之五信
    永樂分社「05168-1」帳戶對帳單、乘立公司之五信永樂分
    社「00000-0-0」帳戶對帳單、戊○○之五信永樂分社「051
    68-1」帳戶對帳單可資參照（見原審卷第213-221頁），且
    與戊○○所述相符，此部分之金額2,675,000元之款項被上
    訴人主張係伊提供，尚屬可信。至於上開所示10,050,000
    元之鉅款，卻無法明確舉證，其證人有關此部分之證詞，亦
    無可採信，前已詳述，被上訴人此部分之主張，並非可採。
  (4)再查，上訴人丁○○於82年6月間出售不動產予訴外人台灣
    新生報，總價2,915萬元，其中2,623萬5千元支票即存入該
    0502-5帳戶內提示，於82年9月10日兌現存入該0502-5帳戶
    。而證人戊○○於原審所證不否認面額26,235,000元支票兌
    現後，係由其依丁○○之指示轉帳，有開立銀行支票，有轉
    到丁○○太太帳戶，也有轉到林胡白帳戶，但究竟轉到林胡
    白帳戶多少錢，轉到其他帳戶，則以時間太久為由，表示記
    不清楚，並證稱：母親於82年10月13日拿現金1,000萬元存
    入0502-5帳戶，是母親借用他信得過的親戚帳戶提領出來的
    ，我並不了解是那些親戚的帳戶云云。然證人戊○○又證稱
    ：我任職於台南市第五信用合作社，母親林胡白不會騎車，
    乘立公司或母親匯款事都交付我處理等語。則苟當時林胡白
    使用親戚之帳戶使用，林胡白提領1千萬元現金，衡情亦會
    委由戊○○提領，戊○○豈有不知林胡白係由何人帳戶提領
    之理？足見證人戊○○證述：82年10月13日丁○○帳戶內支
    付台南五信之13,681,499元，其中1,005萬元係由林胡白將
    借用親戚帳戶存款之現金交付證人戊○○存入，並未使用丁
    ○○之賣屋所得之款項云云，應是避重就輕迴護被上訴人之
    詞，不足採信。
  (5)又查，被上訴人與上訴人於82年7月12日簽立協議書，載明
    ：一、丁○○願意貸給乙○○約一千四百萬元，其實際金額
    以銀行還款單為準。二、乙○○願將大橋三街214、216號房
    屋交由丁○○繼續使用，但丁○○應一次先付五十萬元之租
    賃權利金。三、原先無償借用土地所建築之第二項房屋，其
    借用問題此後由丁○○自行處理，與乙○○無關。四、實際
    貸款金額應自第一項金額減除第二項之金額後，由乙○○另
    立借據與丁○○。被上訴人乙○○復於82年10月15日出具借
    款借據予上訴人丁○○，該借據係載：本人乙○○因需資金
    償還貸款，特請丁○○代為台南五信清償抵押借款，共1,36
    8萬元，本借款借據續依台南五信抵押項目內容。有該協議
    書、借據附卷可參（見本院卷第145、146頁）。而被上訴
    人乙○○亦不爭執該協議書係其所書寫（見本院卷第62頁
    ），僅稱當初為何寫協議書不復記憶，至於借據，則主張該
    「借款借據」係電腦繕打，僅蓋乙○○之印章，而該印章向
    由乘立公司之負責人丁○○保管，其後不翼而飛，乙○○向
    丁○○另案請求返還占有物案件，亦包括此印章，該借款借
    據極可能是上訴人臨訟製作云云。然本院核對該借據原本紙
    張泛黃，顯非臨訟製作，而被上訴人乙○○另案訴請丁○○
    返還所有物事件，就前述印章，主張係丁○○占有部分，經
    臺灣臺南地方法院98年度訴字第982號民事判決，判決乙○
    ○敗訴確定，有該判決書附卷可參（見本院卷第40-45頁
    ），被上訴人無證據證明該借據上之印章係盜蓋，自屬真正
    。而由上訴人丁○○於82年6月30日與訴外人台灣新生報簽
    訂不動產買賣契約，以總價2,915萬元出售其個人所有之房
    地，獲有大筆資金，其於82年7月12日與乙○○簽立前開協
    議書，復將其個人所有之售屋款，票面金額26,235,000元之
    支票存入系爭帳戶內提示兌現，為兩造不爭之事實，則上訴
    人丁○○確有資力解決對台南五信之借款問題，苟非上訴人
    丁○○提供部分個人賣屋價款予台南五信以受讓債權，被上
    訴人乙○○實無與上訴人簽立上開協議書及借款借據之必要
    。
  (6)雖被上訴人乙○○又抗辯過上開帳戶兌現支票之後，隨即將
    全部款項領出使用等語。然查原審向台南五信函查系爭帳戶
    於82年9月10日代收26,235,000元票款後，該金額之轉帳之
    資料，台南五信表示：已逾保存期限而無法提供，有台南五
    信函附卷可參（見原審卷第224頁）。然證人戊○○證稱：
    「這筆款項都是聽我大哥丁○○的指示去辦，在我記憶中，
    有開立銀行支票，還有轉到丁○○的太太楊麗滿帳戶，好像
    也有轉到我母親的帳戶，還有沒有轉到丁○○兒子的帳戶其
    他的就不太有印象」（見原審卷第230頁背面筆錄）。但查
    ，觀之證人戊○○其他證述，其對82年10月7日至82年10月1
    3日系爭帳戶之回存之金額，小至10萬元者，亦能明白說出
    資金之來源，並表示其當時有自行登記於簿子，而逐筆詳列
    等語，則何以就代理匯款領出之1,360萬元之去向，及83年1
    0月13日存入1,005萬元之來源，卻未依例逐筆毫無印象，顯
    有違常情。
  3.由上各情，自上訴人系爭帳戶匯款予台南五信13,681,449元
    之資金，僅其中2,675,000元係由被上訴人乙○○提供存入
    系爭帳戶，有如前述，其餘11,006,449元被上訴人乙○○無
    法證明係伊提供資金，則被上訴人主張與上訴人受讓之13,6
    81,449元相抵銷者，僅2,675,000元，經抵銷後，上訴人對
    被上訴人乙○○仍有受讓自台南五信之11,006,449元借款債
    權。
五、綜上，上訴人本於受讓之借貸契約及連帶保證之法律關係，
    請求被上訴人連帶給付800萬元為有理由。又按利息、紅利
    、租金、贍養費、退職金及其他一年或不及一年之定期給付
    債權，其各期給付請求權，因5年間不行使而消滅；民法第1
    26條定有明文。次按違約金之約定，為賠償債權人因給付遲
    延所受損害，於債務人給付遲延時，債權人始得請求，既非
    定期給付之債務，與民法第126條所規定之性質不同，其時
    效期間應為15年而非5年，亦無民法第145條第2項規定之適
    用（最高法院72年度台上字第1221號及95年度台上字第0633
    號判決參照）。上訴人請求自82年10月30日起至清償日止，
    按週年利率10.25%計算之利息，暨自82年10月31日起至清償
    日止，逾期在6個月內者，按上開利率10%，逾期超過6個月
    者，依上開利率百分之20計算之違約金。而上訴人係於97年
    10月1日提起本件訴訟，是往前推算5年，即92年10月1日以
    前之利息部分已罹於時效，被上訴人復為時效抗辯，則上訴
    人部分之請求為無理由，其餘之利息（系爭借款約定利率為
    10.25%，雖有並同意於台南五信調整基本放款利率隨同之約
    定，但該借款期間並無利率之調整且借款早於82年10月17日
    、同年10月30日屆清償期，且該利率亦未逾年息20%，自應
    按年息10.25%計算）及違約金請求，於法有據，應予准許。
    原審就上開應准許部分，為上訴人敗訴之判決，尚有未洽，
    上訴意旨，指摘原判決不當，求予廢棄改判，為有理由，自
    應由本院將原判決此部分予以廢棄，並改判如主文第二項所
    示。就上訴人勝訴部分，兩造並陳明供擔保，請為准免假執
    行之宣告，核無不合，爰酌定相當擔保金額分別准許之。至
    於上訴人前開不應准許部分，及駁回上訴人假執行之聲請部
    分，為上訴人敗訴之判決，理由雖有不同，仍應予維持。
六、本件事證已臻明確，兩造其餘攻擊防禦方法於判決結果不生
    影響，自毋庸一一論述，併此敘明。
七、據上論結，本件上訴為一部有理由，一部無理由，依民事訴
    訟法第450條、第449條第2項、第79條，判決如主文。
中    華    民    國    99    年    11    月     2    日
                  民事第一庭    審判長法  官    丁振昌
                                      法  官    林永茂
                                      法  官    李素靖
上為正本係照原本作成。
如不服本判決，應於收受送達後20日內向本院提出上訴書狀，其
未表明上訴理由者，應於提出上訴後20日內向本院補提出理由書
狀（均須按他造當事人之人數附繕本）上訴時應提出委任律師或
具有律師資格之人之委任狀；委任有律師資格者，另應附具律師
資格證書及釋明委任人與受任人有民事訴訟法第466條之1第1項
但書或第2項（詳附註）所定關係之釋明文書影本。如委任律師
提起上訴者，應一併繳納上訴審裁判費。
中    華    民    國    99    年    11    月     5    日
                                      書記官    林鈴香
【附註】
民事訴訟法第466條之1：
(1)對於第二審判決上訴，上訴人應委任律師為訴訟代理人。但上
  訴人或其法定代理人具有律師資格者，不在此限。
(2)上訴人之配偶、三親等內之血親、二親等內之姻親，或上訴人
  為法人、中央或地方機關時，其所屬專任人員具有律師資格並
  經法院認為適當者，亦得為第三審訴訟代理人。
民事訴訟法第466條之2第1項：
  上訴人無資力委任訴訟代理人者，得依訴訟救助之規定，聲請
  第三審法院為之選任律師為其訴訟代理人。

司法院資訊處製作；財團法人民間司法改革基金會備份。
